臺灣高等法院臺中分院刑事判決　　　　　　　　民國九十一年度上易字第五○五號
　　上　訴　人
　　即　自訴人　丙○○
　　被　　　告　甲○○
　　被　　　告　乙○○
　　右二人共同
　　選任辯護人　陳益軒
右上訴人因自訴被告等詐欺案件，不服臺灣彰化地方法院中華民國九十一年一月二十
二日第一審判決（民國九十年度自字第一三二號），提起上訴，本院判決如左：
    主      文
上訴駁回。
    理      由
一、本件上訴人即自訴人丙○○（以下稱自訴人）於原審法院自訴意旨略以：被告甲
    ○○、乙○○曾於民國（下同）九十年二月九日至自訴人位於彰化縣社頭鄉○○
    路○段二八九號住處，佯稱亟需資金周轉為由，向自訴人借款新台幣（下同）三
    百萬元，並願提供被告乙○○簽發之支票三紙（華信商業銀行北台中分行面額均
    為一百萬元，號碼Ａ0000000、Ａ0000000、Ａ0000000號
    ，票載期日均為九十年五月十五日），作為清償，而被告甲○○為求取信自訴人
    ，甚至當場簽立股票質權抵押書同意將其所有之之友公司持有第三人邱國卿所
    有之新益國際股份有限公司（下稱新益公司）之股票質押予自訴人，自訴人見渠
    等一再保證質押之股票市價每股約十八元以上，且所欠之債務定如期清償，信以
    為真，遂於同日以現金交付予乙○○、甲○○三百萬元，至同年三月六日甲○○
    食髓知味，重施故計，復稱新益公司急需資金周轉將欣崎事業股份有限公司（即
    新益公司之子公司）之客票交予自訴人，書立切結書稱所交付之雲凱興業股份有
    限公司、耀平企業股份有限公司簽發華南商業銀行東苓分行、台灣中小企業銀行
    北鳳山分行之支票各一張（票載面額四十二萬九千元、三十八萬五千元，期日均
    為九十年三月三十一日）全係商業行為取得，向自訴人做票貼，如有不實，願負
    法律上之責任，致自訴人不疑有他，陷於錯誤，即交付八十一萬四千元予被告甲
    ○○，詎屆期提示均遭退票，自訴人多方查證，均無法得知該二家公司之住址，
    詢問銀行，亦稱通知不到等詞，該二家公司是否虛設號不無疑義，另自訴人向銀
    行查詢票信，得知被告乙○○早在一月間即票信不良（同年四月十三日被拒絕往
    來），新益公司於同年二月二十三日被票據交換所列為拒絕往來戶，其原供擔保
    之股票因公司債台高築，實無任何價值可言，至此始知受騙，因認被告等二人共
    同涉有刑法第三百三十九條第一項詐欺罪等情。
二、訊據被告等二人均矢口否認有詐欺犯行，均辯稱：被告甲○○固有向自訴人借款
    ，惟係因其所經營之新益公司財務困難，為籌措員工二月份之薪資，使新益公司
    能正常營運，故向自訴人商借二百萬元，新益公司每個月之盈收分期清償，自訴
    人見被告用錢急迫，仍同意借貸二百萬元予被告，期限三個月，惟屆期需付利息
    一百萬元及提供新益公司股票一千五百張，並由被告乙○○簽發前開面額一百萬
    元，到期日為九十年五月十五日之支票三張，以為確保債權之條件，被告等迫於
    無奈，同意前述條件後，自訴人始於九十年二月十二日分別匯款三十萬元及一百
    七十萬元至被告乙○○華信銀行北台中分行及甲○○誠泰銀行台中分行帳戶。另
    九十年三月六日被告甲○○持雲凱興業股份有限公司、耀平企業股份有限公司之
    前開支票二紙向自訴人票貼部分，票據係欣崎事業股份有限公司之負責人陳世雄
    代售被告公司產品之貨款，由陳世雄交付被告甲○○，被告向自訴人票貼時，自
    訴人當場向銀行查詢發票人票信正常後，方借款予被告，後該二公司票據退票，
    非被告能預見，且九十年四月一日被告甲○○得知退票後，立即清償十萬元予自
    訴人，復於同年六月二十日、七月二十日、八月二十日、九月二十日共四次，由
    聯隆新益股份有限公司負責人林俊忠代為清償每次五十萬元之金額，故被告於九
    十年二月十二日向自訴人借款二百萬元及九十年三月六日向自訴人票貼借款八十
    一萬四千元，合計共借款二百八十一萬四千元，扣已清償之二百十萬元，僅積欠
    自訴人七十一萬四千元，且自訴人同意借款，係其自行評估被告償債能力所為之
    決定，被告甲○○並無詐欺之意圖，而被告乙○○僅係單純將支票借予被告甲○
    ○使用，縱其支票到期日退票，亦無損自訴人對被告之債權，且自訴人借款前要
    求被告等所為之擔保，無非係確保其對被告等之債權，被告等客觀上使自訴人財
    產蒙受損害，足證被告等並無被訴之詐欺行為等語。
三、按犯罪事實應依證據認定之，無證據不得推定其犯罪事實，又不能證明被告犯罪
    者，應諭知無罪之判決，此於刑事訴訟法第一百五十四條及同法第三百零一條第
    一項分別定有明文。次按犯罪事實之認定應憑證據，如未能發現相當證據或證據
    不足以證明，自不能以推測或擬制之方法，以為裁判基礎。又告訴人之告訴（包
    括自訴人之自訴），係以使被告受刑事訴追為目的，是其陳述是否與事實相符，
    仍應調查其他證據以資審認（參照最高法院四十年台上字第八六號、五十二年台
    上字第一三○○號判例）。再按刑法第三百三十九條第一項詐欺罪之成立，以意
    圖為自己或第三人不法所有，以詐術使人將本人或第三人之物交付為要件。所謂
    以詐術使人交付，必須被詐欺人因其詐術而陷於錯誤，若其所用方法，不能認為
    詐術，亦不致使人陷於錯誤，即不構成該罪（參照最高法院四十六年台上字第二
    六○號判例）。
四、經查，被告等二人於九十年二月間向自訴人借款，由被告乙○○簽發前揭三張面
    額一百萬元，九十年五月十五日到期之支票，及同年三月六日持支票二張向自訴
    人票貼，到期提示均遭退票之事實，固經被告等二人承認，並據自訴人提出支票
    及退票理由單各五張（均影本）等件為證。惟被告甲○○辯稱：當時有以新益公
    司股票一千五百張為抵押，並立其弟乙○○之支票為擔保，我得知票貼之支票退
    票後，即清償十萬元，後於同年六月間起由林俊忠代為清償二百萬元等事實，亦
    據證人邱國卿、林俊忠分別於原審法院結證屬實，並據自訴人及被告等兩造及證
    人提出股票質權抵押書、合作契約書及支票（均影本）等件為證，自訴人對此亦
    承認無訛，應為事實。雖自訴人稱九十年二月九日第一次係借款三百萬元，然為
    被告等二人所否認，據自訴人所陳稱係於九十年二月九日及同年月十二日分別電
    匯一百萬元、七十萬元、三十萬元，同年月十六日領現金九十八萬一千零九十元
    加上手頭上之現款共湊一百萬元交予被告甲○○，並提出存摺影本為憑，然自訴
    人先前既以電匯方式匯款予被告，何再以提領現金之方式為之，且數額並非一百
    萬元，與日常生活經驗法則有違，況金錢借貸，應由貸與人就交付金錢之事實，
    負舉證之責，自訴人既無法證明有交付現金予被告甲○○之事實，參以民間定有
    期限之借貸通常預扣利息，至少在簽立票據時即已含利息，以供債權之擔保，豈
    有不談及利息之理，顯見被告所稱係借款二百萬元，利息三個月一百萬元等語並
    非虛詞；況被告等雖向自訴人借款二百八十一萬四千元，惟已提供新益公司股票
    一千五百張為質押，據證人邱國卿在原審法院所證該等股票當時確有每股十八元
    以上之價值，且被告等於九十年五月二十日由證人林俊忠代償二百萬元之事實，
    亦據證人林俊忠於原審法院證述明確，並有支票影本四張在卷可稽（見原審卷第
    一三七頁、第一四四頁），自訴人亦承認有收受償債之二百萬元。至被告與證人
    間有何糾紛，要與自訴人無關，則被告如有詐欺之不法意圖，何需陸續清償自訴
    人二百十萬元之債務，被告等其因需資金周轉而向自訴人借款所用方法，尚不能
    認為詐術，被告等辯稱無詐欺行為等語，應可採信為真，尚難僅據自訴人片面之
    指述及所提證據而以推測或擬制方法遽認被告有詐欺犯行；此外復查無其他積極
    證據足資證明被告等有何被訴上開犯行，揆諸首開說明，原審法院認被告等二人
    犯罪不能證明，自應均為無罪判決之諭知。經核尚無不當。自訴人上訴意旨仍執
    陳詞指訴被告等二人犯有被訴詐欺罪，經詳核為無理由，應予駁回。
五、自訴人借款被告甲○○二百萬元，趁被告亟需借款周轉急迫之際，三個月期限竟
    收取被告利息一百萬元，所定利率為年息百分之二百，是否觸犯刑法重利罪嫌，
    宜由檢察官另行偵查處理，併予敘明。
六、據上論結：應依刑事訴訟法第三百六十八條，判決如主文。
中      華      民      國      九十一  年      四      月      十五    日
                                臺灣高等法院臺中分院刑事第一庭
                                      審判長法  官　陳　紀  綱
                                            法　官  蕭  錦  鍾
                                            法  官　方　艤  駐
右正本證明與原本無異。
不得上訴。
                                            書記官  江  玉  萍
中      華      民      國      九十一  年      四      月      十六    日
                                                                        Ｉ
